臺灣臺南地方法院民事判決
111年度家繼訴字第45號
原      告  向林寶珠
訴訟代理人  江信賢律師
            蔡麗珠律師
            蘇榕芝律師
            林宜嫻律師
被      告  向西康  

            向西陽  
            向西梅  
            向西蘭  
上列當事人間請求分割遺產事件，本院於民國111年6月28日言詞
辯論終結，判決如下：
    主      文
兩造公同共有如附表一所示被繼承人向廷舉之遺產，依如附表一
所示方式分割。
訴訟費用由兩造各依附表二所示應繼分比例負擔。
    事實及理由
甲、程序部分：
　　被告向西康、向西梅、向西蘭經合法通知，未於言詞辯論期
    日到場，核無民事訴訟法第386條所列各款情形，依家事事
    件法第51條準用民事訴訟法第385條第1項前段規定，爰依原
    告之聲請，由其一造辯論而為判決。
乙、實體部分：
一、原告主張略以：被繼承人向廷舉於民國109年1月26日死亡，
    遺有如附表一所示之財產，兩造依法為被繼承人之全體繼承
    人，應繼分各為如附表二所示之5分之1，惟兩造迄未就遺產
    分割方法達成協議，原告爰請求分割遺產；又原告與被繼承
    人向廷舉為夫妻關係，未以契約訂立夫妻財產制，自應以法
    定財產制為夫妻財產制，是原告得於本件遺產分割訴訟中，
    請求先由被繼承人向廷舉之遺產中扣除夫妻剩餘財產差額新
    臺幣（下同）2,585,512元歸還原告取得，並由遺產中之不
    動產代物清償剩餘財產差額債務，遺產餘額再由兩造依法定
    應繼分比例分配之等語。
二、被告部分：
（一）被告向西陽答辯略以：同意原告之主張等語。
（二）被告向西康、向西梅、向西蘭均未於言詞辯論期日到場，
      亦未提出書狀作何聲明或陳述。
三、得心證之理由：
（一）原告主張被繼承人向廷舉於109年1月26日死亡，並遺有如
      附表一所示之遺產，兩造均為被繼承人向廷舉之繼承人，
      應繼分各如附表二所示，且兩造就上開遺產並無不可分割
      之協議，亦無因法律規定不能分割之情形存在之事實，業
      據原告提出被繼承人向廷舉之除戶謄本、財政部南區國稅
      局遺產稅免稅證明書、繼承系統表、兩造之戶籍謄本、土
      地登記謄本及存簿照片等為證，此部分事實堪予認定。
（二）按繼承人有數人時，在分割遺產前，各繼承人對於遺產全
      部為公同共有；繼承人得隨時請求分割遺產，但法律另有
      規定或契約另有訂定者，不在此限；又公同共有物分割之
      方法，除法律另有規定外，應依關於共有物分割之規定，
      民法第1151條、第1164條、第830條第2項分別定有明文。
      是遺產之公同共有係以遺產之分割為其終局目的，而以公
      同共有關係為暫時之存在，本件原告以遺產分割為由終止
      兩造間之公同共有關係，請求分割被繼承人向廷舉之遺產
      ，自屬有據。又按共有物之分割，依共有人協議之方法行
      之；分割之方法不能協議決定，或於協議決定後因消滅時
      效完成經共有人拒絕履行者，法院得因任何共有人之請求
      ，命為下列之分配：1.以原物分配於各共有人，但各共有
      人均受原物之分配顯有困難者，得將原物分配於部分共有
      人；2.原物分配顯有困難時，得變賣共有物，以價金分配
      於各共有人，或以原物之一部分分配於各共有人，他部分
      變賣，以價金分配於各共有人，民法第824第1項、第2項
      分別定有明文。另裁判分割共有物，究依何種方式為適當
      ，法院有自由裁量之權，並應斟酌當事人之聲明、共有物
      之性質、經濟效用及全體共有人之利益等情事公平決之，
      不受當事人聲明之拘束。經查：
    ⒈本件原告雖主張依其對被繼承人向廷舉之夫妻剩餘財產差
      額請求權，其得請求剩餘財產差額2,585,512元，應先從
      被繼承人向廷舉遺產扣除歸還其取得，由遺產中之不動產
      代物清償剩餘財產差額債務云云。然稽之民法第1030條之
      1固規定法定財產制關係消滅時，夫或妻得就雙方剩餘婚
      後財產之差額請求分配，惟所謂差額，係指就雙方剩餘婚
      後財產之價值計算金錢數額而言，上開權利之性質，乃金
      錢數額之債權請求權，並非存在於具體財產標的上之權利
      ，自不得就特定標的物為主張及行使，是以，除經夫妻雙
      方成立代物清償合意，約定由一方受領他方名下特定財產
      以代該金錢差額之給付外，夫妻一方自無從依民法第1030
      條之1規定，逕為請求他方移轉其名下之特定財產；另考
      量本件原告所主張之夫妻剩餘財產差額請求權，僅屬被繼
      承人配偶對被繼承人其他繼承人之債權，倘若被繼承人之
      配偶得主張於分割遺產訴訟中，逕依該請求權直接分配遺
      產，如此無異擔保被繼承人之配偶可經由分割遺產分配取
      得被繼承人遺產，獲得優先於其他繼承人債權人之受償權
      利，此除對其他繼承人債權人顯有不公外，於法亦屬無據
      。是本件原告既無法提出與債務人間已成立代物清償之合
      意，且其主張優先自遺產取得夫妻剩餘財產差額，於法亦
      有未合，自無從依原告請求，先自被繼承人向廷舉之遺產
      扣除夫妻剩餘財產差額並歸由原告取得，再予分配遺產。
    ⒉基上，本院斟酌被繼承人向廷舉所留如附表一所示遺產之
      性質、經濟效用、繼承人之利益以及各繼承人主張或同意
      之分割方案等情事，認應依附表一所示分割方法為之，較
      為公平妥適，爰判決如主文第1項所示。
（三）末按因共有物分割、經界或其他性質上類似之事件涉訟，
      由敗訴當事人負擔訴訟費用顯失公平者，法院得酌量情形
      ，命勝訴之當事人負擔其一部，民事訴訟法第80條之1定
      有明文，本件分割公同共有遺產之訴，係固有必要共同訴
      訟，原、被告之間本可互換地位，本件原告起訴雖於法有
      據，但被告之應訴實因訴訟性質所不得不然，是以本件之
      訴訟費用應由兩造依應繼分比例分擔，較為公允，併此敘
      明。
四、本件事證已臻明確，兩造其餘攻擊防禦方法與判決之結果不
    生影響，爰不另贅論，併此敘明。　　　
丙、結論：依家事事件法第51條，民事訴訟法第385條第1項前段
    、第78條、第80條之1，判決如主文。
中　　華　　民　　國　　111 　年　　7 　　月　　12　　日
                     家事庭    法  官  楊佳祥
以上正本證明與原本無異。
如對本判決上訴，應於判決送達後20日內向本院提出上訴狀。如
委任律師提起上訴者，應一併繳納上訴審判決費。
中　　華　　民　　國　　111 　年　　7 　　月　　12　　日
                               書記官  李鎧安
附表一
編號 遺 產 明 細 分割方法 1 臺南市○○區○○段0000地號土地 面積：603.88平方公尺 權利範圍：100000分之10 由兩造依如附表二所示應繼分比例分割為分別共有 2 臺南市○○區○○段0000地號土地 面積：1743.37平方公尺 權利範圍：60分之1  3 臺南市○○區○○段0000地號土地 面積：2873.81平方公尺 權利範圍：100000分之210  4 臺南市○○區○○段0000地號土地 面積：94.62平方公尺 權利範圍：100000分之210  5 臺南市○○區○○段0000地號土地 面積：63.34平方公尺 權利範圍：100000分之210  6 臺南市○○區○○段0000地號土地 面積：209平方公尺 權利範圍：100000分之210  7 臺南市○○區○○段0000地號土地 面積：1879.26平方公尺 權利範圍：100000分之210  8 臺南市○○區○○段0000地號土地 面積：37.69平方公尺 權利範圍：100000分之210  9 臺南市○○區○○路00巷00號5樓建物  10 上海商業儲蓄銀行存款 新臺幣123,668元及孳息 兩造按附表二所示應繼分比例分配取得。 11 上海商業儲蓄銀行定存 新臺幣3,000,000元及孳息  12 永康網寮郵局存款 新臺幣387,860元及孳息  13 臺灣銀行存款 新臺幣296,010元及孳息  

附表二：
編號 繼承人 應繼分 1 向林寶珠 5分之1 2 向西康 5分之1 3 向西陽 5分之1 4 向西梅 5分之1 5 向西蘭 5分之1